【裁判字號】    98,易,1279
【裁判日期】    980819
【裁判案由】    詐欺
【裁判全文】
臺灣臺北地方法院刑事判決              98年度易字第1279號
公  訴  人  臺灣臺北地方法院檢察署檢察官
被      告  丁○○
上列被告因詐欺案件，經檢察官提起公訴（98年度偵字第6334號）
，及移送併辦（98年度偵字第15582 號、臺灣士林地方法院檢察
署98年度偵字第6334號），本院判決如下：
    主  文
丁○○幫助意圖為自己不法之所有，以詐術使人將本人之物交付
，處有期徒刑參月，如易科罰金，以新臺幣壹仟元折算壹日。
    事  實
一、丁○○明知目前國內不法份子為掩飾渠等不法行徑，避免執
    法人員之追究及處罰，經常利用他人之存款帳戶存摺、金融
    卡及密碼轉帳、匯款，以確保犯罪所得之不法利益並掩人耳
    目，且對於交付帳戶存摺、金融卡及密碼予人使用，他人是
    否持以犯罪雖無確信，然在客觀可以預見一般取得他人金融
    存款帳戶使用之行徑，常與財產犯罪所需有密切關連之情形
    下，竟基於縱有人持其所有之帳戶作為財產犯罪之犯罪工具
    ，亦不違背其本意之幫助詐欺取財未必故意，於民國97年12
    月31日前某日，在不詳處所，將自己向中國信託商業銀行股
    份有限公司（下稱中國信託銀行）城中分行申辦帳號000000
    0000000 號之帳戶金融卡、密碼交予真實姓名年籍不詳之成
    年人，而容任該成年人使用。嗣該成年人夥同其他不法份子
    共同基於意圖為自己不法所有之犯意聯絡，而為下列行為：
  (一)於97年12月31日19時30分許，由其中數名真實姓名年籍不詳
    之成年人分別冒充東森電視購物台員工及中國信託銀行行員
    撥打電話予丙○○，佯稱其先前向東森電視購物台購物後之
    刷卡付款手續誤設為分期付款，必須在自動提款機取消分期
    付款之設定，要求丙○○持金融卡前往附近之自動提款機依
    指示操作云云，致丙○○不疑有詐而陷於錯誤，於同日20時
    47分許依指示前往位在臺南市○○路○ 段101 號第一銀行自
    動提款機，陸續將新臺幣（下同）22,000元、24,000元、25
    ,000 元 、29,000元轉帳至丁○○上開中國信託銀行城中分
    行帳戶內，嗣經丙○○於98年1 月2 日向東森電視購物台查
    詢，始知受騙，而報警查知上情。
  (二)於98年1 月1 日19時許，由其中1 名真實姓名年籍不詳之成
    年人冒充東森電視購物台員工撥打電話予甲○○，佯稱其先
    前向東森電視購物台購物後，該公司因作業疏失將其付款方
    式誤設為分期付款，必須在自動提款機取消分期付款之設定
    ，要求甲○○持金融卡前往附近之自動提款機依指示操作云
    云，致甲○○信以為真而陷於錯誤，於同日20時35分許依指
    示前往附近之自動提款機，陸續將1,000 元、20,000元轉帳
    至丁○○上開中國信託銀行城中分行帳戶內，嗣經甲○○察
    覺自己帳戶內之金額短少，方知受騙，而報警查知上情。
  (三)於98年1 月1 日19時許，由其中數名真實姓名年籍不詳之成
    年女子冒充東森電視購物台會計部員工及中國信託銀行行員
    分別撥打電話予乙○○，佯稱其先前欲向東森電視購物台購
    買之產品已於年終入帳，必須由乙○○至自動提款機更改，
    要求乙○○持金融卡前往附近之自動提款機依指示操作云云
    ，致乙○○深信不疑而陷於錯誤，於同日21時30分許依指示
    前往位在臺中市○○區○○路三段111 號之自動提款機，將
    58,000元轉帳至丁○○上開中國信託銀行城中分行帳戶內，
    嗣經乙○○察覺自己帳戶內之金額短少，方知受騙，而報警
    查知上情。
二、案經甲○○訴由臺北縣政府警察局新店分局報請臺灣臺北地
    方法院檢察署檢察官偵查起訴及丙○○訴由臺北市政府警察
    局士林分局報請臺灣士林地方法院檢察署、乙○○訴由臺北
    縣政府板橋分局報請臺灣臺北地方法院檢察署移送併辦。
    理  由
壹、程序方面
一、證人丙○○、甲○○、乙○○於警詢中之陳述有證據能力：
    按被告以外之人於審判外之言詞或書面陳述，除法律有規定
    者外，不得做為證據，刑事訴訟法第159 條第1 項定有明文
    。又被告以外之人於審判外之陳述，雖不符同法第159 條之
    1 至第159 條之4 之規定，而經當事人於審判程序同意作為
    證據，法院審酌該言詞陳述或書面陳述作成時之情況，認為
    適當者，亦得為證據；當事人、代理人或辯護人於法院調查
    證據時，知有同法第159 條第1 項不得為證據之情形，而未
    於言詞辯論終結前聲明異議者，視為有前項之同意，同法第
    159 條之5 亦定有明文。是證人丙○○、甲○○、乙○○於
    警詢中所為之陳述，被告於本案言詞辯論終結前均未聲明異
    議，經審酌證人丙○○、甲○○、乙○○其言詞陳述作成之
    情況，該警詢筆錄內容係陳述其遭詐騙之過程，對於轉入之
    對方帳戶究係何人所有、被告為何人，均不知情，衡情其陳
    述當無受到外力介入或自我價值判斷干擾之情狀，具可信之
    特別情狀，且屬適當，得為證據。
貳、實體方面
一、訊據被告丁○○固坦承中國信託銀行城中分行帳號00000000
    00000 號之帳戶為其所申請辦理一情不諱，惟矢口否認有何
    將上開帳戶之金融卡及密碼交付予詐欺集團成員之犯行，辯
    稱：我的金融卡於98年1 月1 日前在不詳地點遺失，該帳戶
    一直以來都是用作薪資轉帳及收取房屋租金，不可能將該帳
    戶出借或販賣他人使用。我的密碼是寫在密碼紙上與提款卡
    裝在同一個套子內一起遺失，發現遺失後去電中國信託銀行
    要辦掛失，但銀行說我的帳戶已經是警示帳戶云云。
二、經查：
  (一)上開銀行帳戶係被告本人所申請開立一情，此經被告坦承不
    諱，而被害人丙○○、甲○○、乙○○遭不法份子詐騙後分
    別以自動提款機轉帳至被告上開帳戶內，亦經被害人丙○○
    、甲○○、乙○○於警詢中指述綦詳（臺灣士林地方法院檢
    察署98年度偵字第6334號卷第11頁至第13頁、臺灣臺北地方
    法院檢察署98年度偵字第6625號卷第8 頁、第9 頁、98年度
    偵字第11582 號卷第7 頁、第8 頁），復有中國信託銀行98
    年7 月20日忠信銀字第09822271208841號函暨開戶印鑑卡、
    各項申請、掛失止付、更換、查詢暨終止使用申請書、晶片
    卡各項業務申請書、帳戶歷史交易查詢、被害人甲○○提出
    轉帳1,000 元、20,000元至被告上開帳戶之自動提款機交易
    明細各1 份附卷可稽（本院卷第36頁至第41頁、第14頁至第
    17頁、98年度偵字第6625號卷第19頁），足認被害人丙○○
    、甲○○、乙○○指訴遭詐騙轉帳至被告之上開帳戶內等節
    應屬實情。是以被告上開帳戶確已遭該姓名年籍不詳之人用
    以作為詐騙被害人丙○○、甲○○、乙○○所得之轉帳帳戶
    ，至為明確。
  (二)被告雖辯稱其將金融卡密碼記載於紙上，並與金融卡一起放
    在套子中一併遺失云云，然被告於準備程序中供稱其金融卡
    密碼560820即為其出生年月日，並能立即背誦金融卡密碼，
    被告自無將金融卡密碼紀錄在紙上之必要，被告於本院審理
    時雖改稱其密碼為00000000云云，惟無論該密碼以被告之國
    曆生日或西曆生日表達，但被告選取生日作為金融卡密碼則
    無二致，自不可能遺忘，其竟將該密碼寫在紙上並與金融卡
    放在一起，顯與其原先欲防杜他人查悉提款密碼、而刻意更
    改銀行原核發之密碼以避免遭人輕易破解之目的大相逕庭，
    被告實無將金融卡密碼紀錄在紙上，並與金融卡同時隨身攜
    帶，致一併遺失之理。且被告於97年12月31日至中國信託銀
    行辦理存摺補發時，明知其金融卡遺失，卻未同時辦理金融
    卡掛失補發，亦經被告自承在卷，且有存摺補發申請書1 張
    在卷足憑（本院卷第42頁），被告雖另辯稱：當時身上沒有
    帶錢，無法辦理補發金融卡，且不知道要辦理掛失云云，惟
    被告當日因補發存摺曾繳交100 元予中國信託銀行，此有上
    開存摺補發申請書可查，與被告辯稱其身上沒有帶錢云云，
    迥不相符，且被告非但未於97年12月31日辦理金融卡掛失補
    發，其自98年1 月1 日至98年4 月7 日期間均無掛失金融卡
    紀錄，亦有中國信託銀行98年4 月13日中信銀字第09822271
    204707號函附卷可查（98年度偵字第6625號卷第36頁），衡
    諸常情，金融帳戶存摺、金融卡及密碼攸關自己財產資料，
    甚為重要，一般人均會將該存摺、金融卡及密碼妥善收存，
    一旦遺失無不儘速辦理掛失以免帳戶遭人盜用或遭受財產損
    失，被告既然於97年12月31日向中國信託銀行辦理存摺補發
    而非結清銷戶，顯見尚有使用該帳戶之需要，豈有可能明知
    其金融卡遺失，卻置遺失金融卡之嚴重性於不顧，而未辦理
    掛失，已與一般人之正常反應大相逕庭。又依卷附上開帳戶
    歷史交易查詢顯示，本件被害人於98年1 月1 日即陸續轉帳
    存入多筆款項，並均於同日即遭提領一空，由此異常之存提
    紀錄可知，使用該帳戶之不法份子非但熟知該帳戶之金融卡
    密碼等帳戶使用者始知悉之資料，亦確信該帳戶短期內無掛
    失止付而無法提領之風險，始使用該帳戶作為掩飾犯行及提
    領犯罪所得之工具，此在帳戶單純遺失之情形下，其發生之
    可能性甚微。是被告未能提出其他證據供本院調查，僅空言
    抗辯遺失帳戶云云，與常情相違，實難採信。
  (三)被告雖又辯稱該存摺是供薪資轉帳及房屋租金收入所用，不
    可能交付他人作為犯罪使用云云，惟其帳戶內交易資料中距
    本件案發最近一次之薪資轉帳係於96年6 月5 日，事實上亦
    無房客將房租匯入上開帳戶，且至98年1 月1 日前一日之餘
    額僅餘4 元，有上開帳戶歷史交易查詢存卷可查，並經被告
    坦承屬實。而該帳戶於98年1 月1 日起，即出現被害人丙○○、甲○○、乙○○遭詐欺而轉帳存入之情形，此帳戶紀錄
    之結餘及提領紀錄，核與一般幫助詐欺行為人通常於將金融
    帳戶資料交由犯罪集團成員使用前，會先將帳戶餘額提領至
    最低款項，旋即交付他人供作財產犯罪贓款匯入、提領之用
    等慣常作法適正相符，益徵本件確係被告本於不明之緣由，
    主動將上開帳戶金融卡與密碼資料交付予他人使用，並非如
    其所辯解之遺失云云，應堪認定。
  (四)按金融帳戶為個人之理財工具，而政府開放金融業申請設立
    後，金融機構大量增加，一般民眾皆可以存入最低開戶金額
    之方式自由申請開設金融帳戶，並無任何特殊之限制，因此
    一般人申請存款帳戶極為容易而便利，且得同時在不同金融
    機構申請多數存款帳戶使用，並無使用他人帳戶之必要，此
    為一般日常生活所熟知之常識，故除非充作犯罪使用，並藉
    此躲避警方追緝，一般正常使用之存款帳戶，並無向他人借
    用、租用或購買帳戶存摺、金融卡、印章之必要，亦應為一
    般生活所應有之認知。何況，金融存款帳戶，攸關存戶個人
    財產權益，專屬性甚高，衡諸常理，若非與本人有密切關係
    ，不可能提供個人帳戶供他人使用，縱有交付個人帳戶予他
    人使用之特殊情形，亦必會瞭解他人使用帳戶之目的始行提
    供，參以坊間報章雜誌及新聞媒體，對於以簡訊、電話等方
    式通知中獎或如退稅、輕鬆借款等其他類似之不法詐騙方法
    及不法份子經常使用或收購他人存款帳戶，以隱匿其詐欺取
    財犯罪之不法行徑，規避檢警等執法人員之查緝，類此在社
    會上層出不窮之案件，亦迭經報導及再三批露，被告乃心智
    健全之成年人，並有高職畢業之智識程度，自能預見將金融
    機構之帳戶提供給不認識之他人，有可能遭他人使用於詐欺
    取財等財產犯罪，以作為詐騙被害人匯入款項所得之匯款帳
    戶，被告竟仍提供給他人使用，足認被告確有幫助他人實施
    詐欺犯罪之不確定故意甚明。
  (五)綜上所述，被告所犯幫助詐欺取財犯行，事證明確，其上開
    所辯，無非犯後飾卸之詞，不足採信，其犯行堪以認定，應
    予依法論科。
三、論罪科刑：
  (一)按刑法上之幫助犯，係對於犯罪與正犯有共同之認識，而以
    幫助之意思，對於正犯資以助力，而未參與實施犯罪之行為
    者而言（最高法院75年度台上字第1509號、84年度台上字第
    5998號、88年度台上字第1270號判決意旨參照）；是以如未
    參與實施犯罪構成要件之行為，且係出於幫助之意思提供助
    力，即屬幫助犯，而非共同正犯。本件被告將其申辦之金融
    帳戶金融卡及密碼交付予姓名年籍不詳之成年人使用，使該
    姓名年籍不詳之成年人及同夥之不法份子得共同基於詐欺取
    財之犯意聯絡，向被害人丙○○、甲○○、乙○○施用詐術
    ，致使渠等均陷於錯誤，分別轉帳至被告上開帳戶內，而遂
    行詐欺取財之犯行，然被告單純提供帳戶予不法份子使用之
    行為，並不等同於向被害人施以欺罔之詐術行為，且亦無證
    據證明被告有參與詐欺取財犯行之構成要件行為，其所為僅
    對於該姓名年籍不詳之人遂行詐欺取財犯行資以助力，核被
    告所為，係犯刑法第30條第1 項、第339 條第1項 詐欺取財
    罪之幫助犯。被告以幫助故意，實施構成要件以外之行為，
    係幫助犯，衡諸其犯罪情節，爰依刑法第30條第2 項規定，
    減輕其刑。
  (二)被告交付其金融帳戶存摺、金融卡及密碼供不法份子向被害
    人詐欺取財時轉帳所用，係以一行為同時觸犯數幫助詐欺取
    財罪，侵害不同被害人之財產法益，為同種想像競合犯，應
    依刑法第55條規定，論以一幫助詐欺取財罪處斷。
  (三)移送併辦部分之被告犯行即事實欄一(一)、(三)部分，雖未據檢
    察官起訴，惟與起訴部分即事實欄一(二)之犯行，有想像競合
    犯之裁判上一罪之關係，為起訴效力所及，本院自得一併審
    理，併予敘明。
  (四)爰審酌被告雖未實際參與詐欺取財犯行，但其提供帳戶供不
    法犯罪集團使用，非但幫助詐欺取財者遂行詐財之目的，同
    時使行為人得以隱匿其真實身份，減低遭查獲之風險，愈使
    其肆無忌憚，增加犯罪之猖獗，更造成被害人求償上之困難
    ，實屬不該，惟念及被害人所受損害非鉅及被告之犯罪動機
    、目的、犯後態度等一切情狀，量處如主文所示之刑，並諭
    知易科罰金之折算標準，以資懲儆。至公訴人雖具體求刑有
    期徒刑5 月，惟審酌被告本身並未實際參與本件詐欺取財之
    犯行，可責難性較輕，且依卷內證據無法證明其有所利得，
    本院認科處如主文所示刑度為適當，附此敘明。
據上論斷，應依刑事訴訟法第452 條、第299 條第1 項前段，刑
法第339 條第1 項、第30條、第55條、第41條第1 項前段，刑法
施行法第1 條之1 ，判決如主文。
本案經檢察官蔡彥守到庭執行職務。
中    華    民    國    98    年    8     月    19    日
                  刑事第十八庭審判長法  官  胡宗淦
                                    法  官  游士珺
                                    法  官  林芳華
以上正本證明與原本無異。
如不服本判決應於收受送達後10日內向本院提出上訴書狀，並應
敘述具體理由；其未敘述上訴理由者，應於上訴期間屆滿後20日
內向本院補提理由書（均須按他造當事人之人數附繕）「切勿逕
送上級法院」。
                                    書記官  林鈴芬
中    華    民    國    98    年    8     月    19    日
附錄本案論罪科刑法條
刑法第339條
意圖為自己或第三人不法之所有，以詐術使人將本人或第三人之
物交付者，處5 年以下有期徒刑、拘役或科或併科1,000 元以下
罰金。
以前項方法得財產上不法之利益或使第三人得之者，亦同。
前2 項之未遂犯罰之。


司法院資訊處製作；財團法人民間司法改革基金會備份。
